【裁判字號】    88,上,106
【裁判日期】    890104
【裁判案由】    租佃爭議
【裁判全文】
臺灣高等法院臺中分院民事判決  八十八年度上字第一○六號
      上  訴  人  戊○○
                  丙○○
                  乙○○
                  丁○○
      右四人共同
      訴訟代理人  林春榮律師  住台中市○區○○街三五號一樓
      被上訴人    台中市政府  設台中市○○路九九號
      法定代理人  甲○○      .
      訴訟代理人  吳志清律師  住台中市○○路二三號
右當事人間租佃爭議事件，上訴人對於中華民國八十七年十二月二十八日臺灣臺中地
方法院八十六年訴字第二六五八號第一審判決提起上訴，本院判決如左：
      主      文
上訴駁回。
第二審訴訟費用由上訴人負擔。
      事      實
甲、上訴人方面：
壹、聲明：求為判決：一、原判決廢棄。二、確認上訴人等就坐落台中市○區○○○
    段第一八七－一○地號，地目田，面積五一八平方公尺，同段第一八七－十一地
    號，地目旱，面積四五六平方公尺土地之耕地租賃關係存在。三、第一、二審訴
    訟費用由被上訴人負擔。
貳、陳述：除引用原判決書之記載外，補稱：
一、按原告有即受確認判決之法律上利益者，均得提起確認法律關係成立或不成立之
    訴，此為民事訴訟法第二百四十七條所明定。次按耕地出租人依前條（指平均地
    權條例第七十六條）規定終止租約收回耕地時，除應補償承租人為改良土地所支
    付之費用及尚未收穫之農作改良物外，應就申請終止租約當期之公告土地現值，
    預計土地增值稅，並按該公告土地現值減除預計土地增值稅後餘額三分之一給予
    補償。公有出租耕地終止租約時，應依照第一項規定補償耕地承租人。依第七十
    六條規定終止耕地租約時，應由土地所有權人以書面向直轄市或縣（市）政府提
    出申請，經審核其已與承租人協議成立者，應准終止耕地租約，平均地權條例第
    七十七條第一、三項、第七十八條第一項前段分別定有明文，故耕地出租人若未
    依此程序辦理，縱以強制力收回致承租人無法耕作，該耕地租賃契約仍繼續有效
    ，故仍屬現在之法律關係，祇是，此屬可歸責於出租人之事由，致承租人無法耕
    作，而得免付租金而已，不得倒果為因，僅憑出租人有違法收回耕地之事實，即
    指耕地租約已消滅，並進一步認耕地租賃關係屬過去之法律關係，不得提起確認
    之訴。至最高法院六十三年台上字第八二八號判例係依當時之平均地權條例第五
    十六條第二項所表示之法律見解，當時之該條例並無現行法第七十八條之規定，
    原第五十六條第二項於六十六年修正而改列第七十七條第一項，並增列第七十八
    條，故該判例自六十六年增列第七十八條後，已無適用之餘地，被上訴人竟以該
    判例意旨而認補償費之未給付，不影響耕地租賃關係之消滅，自係未探究判例形
    成之過程及法令依據，致為錯誤之抗辯，洵非可採。又最高法院三十年上字第三
    四五號判例係以「租賃物因不可歸責於雙方當事人之事由而毀損，致全部不能為
    約定之使用收益」為前提，系爭土地係被上訴人未依法終止即強行收回而將之闢
    為公園，屬可歸責被上訴人之事由，且租賃物為土地，而非建物，亦未因闢為公
    園而毀損，故本件與判例意旨所述要件不符，自不得據該判例而指兩造間之租賃
    關係已消滅。至最高法院七十六年度台上字第一五一九號判決，並未選為判例，
    無拘束力，且該案例之出租人並非重劃主管機關，亦與本件之情形不同，自不得
    據以為有利被上訴人之認定。
二、上訴人之母賴張好（原名陳張好）於四十三年間曾向被上訴人承租台中市○○○
    段第一八七－二號土地以耕作，該土地嗣分割為一八七－一○、－一一、－一五
    等，其中一八七－一○、－一一號二筆土地由賴張好繼續耕作，未因賴張好於六
    十一年間與被上訴人訂立「公有基地租賃契約」而改變，該二筆土地之地目迄今
    仍為田或旱，此不但有上訴人在原審所提出之租金繳納收據、台中市政府通知、
    賴海成所立證明書及土地登記簿謄本可稽，亦經賴海成到庭證實，被上訴人對於
    各該文件及證人證詞之真正均不爭執，自屬實在，則賴張好自四十三年承租系爭
    土地時起至被上訴人將之改為公園時止，均以耕作為目的，並實際自任耕作，已
    屬至明，依最高法院判例意旨所示，兩造間自存有耕地租賃關係。
三、次地目為田或旱者，僅能充耕作之用，縱係所有權人，亦不得移作他用，所有權
    人自不得以之與承租人訂立基地租賃契約。又主管機關雖得將土地指定為公園預
    定地，並已於四十五年十一月一日完成法定程序，此有被上訴人八十八年十月十
    四日函可稽，土地所有權人或使用人自祇能充當公園使用，不得以之建築房屋供
    私人居住、使用，被上訴人無法提供基地讓賴張好建屋，竟於六十一年間利用賴
    張好未受教育且不識字之機會，將耕地租賃改為基地租賃，顯無法達到基地租賃
    之目的，自不得據以認兩造之租賃已由耕地租賃改為基地租賃。至最高法院八十
    二年度台上字第一二九五號判決，係就租賃物已流失致無法耕作長達二十年所表
    示之法律見解，與本件兩造間之情形不同，自不得據以認兩造間之耕地租賃關係
    已不存在。又被上訴人本應保存與上訴人間租賃之相關資料，竟予以銷燬，自應
    作有利上訴人之認定。況上訴人所提相關文件，均已老舊，顯非杜撰，被上訴人
    更未爭執，自足信其為真正。
四、系爭土地之地目始終為田或旱，上訴人及其被繼承人亦均自任耕作，未於其上建
    築房屋，故兩造間就系爭土地確存有耕地租賃關係，不得僅因被上訴人利用上訴
    人之母賴張好不識字之機會，將耕地租約改為基地租賃而有別，嗣被上訴人片面
    將之收回以闢為公園，但未依平均地權條例相關規定辦理，其耕地租賃關係自繼
    續存在，被上訴人竟否認之，且拒絕給付補償金，上訴人自有即受確認判決之法
    律上利益。
三、證據：引用原審立證方法。
乙、被上訴人方面：
壹、聲明：求為判決：一、上訴駁回。二、上訴費用由上訴人負擔。
貳、陳述：除引用原判決書之記載外，補稱：
一、謹按為租賃標的之土地，因開闢為公共設施，致不能為約定目的之使用時，該土
    地上原有租賃關係，從此消滅；此有最高法院三十年上字第三四五號判例及七十
    六年台上字第一五一九號判決（要旨影本附狀）可資參照。查本件系爭土地經編
    定為公共設施用地，並早於民國七十八年間開闢為民龍公園，為上訴人所自陳（
    見原審卷上訴人起訴狀第二頁反面二行起）；是則，系爭土地確已不能供農產耕
    作之使用者，即無可疑。從而，兩造間就系爭土地即令曾有租佃關係存在，該租
    佃關係亦已因租賃標的土地開闢為公園而消滅。至於系爭土地之開闢為公園，雖
    係被上訴人所為，惟該項公園之開闢本係公權力之正當行使，既非私法上之終止
    租約收回租賃物，亦非不法之侵害行為；故系爭土地之不能供作租賃使用，仍難
    謂非前開判例所稱之不可歸責雙方當事人事由所致，併此陳明。
二、再按確認法律關係成立或不成立之訴，非原告有即受確認判決之法律上利益者，
    不得提起之；民事訴訟法第二百四十七條定有明文。本件上訴人就系爭土地之租
    賃關係已無從存續，並不爭執，僅主張被上訴人未給予補償，租賃關係仍不消減
    而已。惟依最高法院六十三年台上字第八二八號判例所示，地主縱有應給付補償
    費而未給付之情形，亦不影響於耕地租賃關係之消滅，上訴人以之主張租賃關係
    仍應存在，本非可取；茲上訴人是否具有所謂補償金之請求權可資行使，本應另
    行提起給付之訴，以求判斷，本件確認之訴並不足以肯定其該項補償金給付請求
    權之存在，自難謂具有提起本件訴訟之確認利益。
三、末按耕地租用係指以自任耕作為目的，約定支付地租使用他人之「農地」者而言
    ，土地法第一百零六條第一項定有明文；故承租他人之非農地供作耕作之用者，
    即非耕地租用，亦無耕地三七五減租條例之適用；此有最高法院八十八年台上字
    第一號判例可循（此項判例係依變更判例程序作成，表明該院六十二年台上字第
    一六四七及六十三年台上字第一五二九號判例均應變更，不再援用；見司法院公
    報四十一卷六期第一二七頁）。本件系爭租約既定明為基地租賃，則承租人縱以
    租賃標的作為耕作使用，依最高法院變更判例所示，仍非屬耕地租賃者，應無可
    疑。
三、證據：引用原審立證方法。
      理      由
一、本件上訴人起訴主張其母賴張好本名為陳張好，因原配偶陳來旺去逝改嫁賴金樹
    後更名為賴張好，其於四十三年間向被上訴人承租坐落於台中市○區○○○段第
    一八七－二地號土地耕作，嗣該筆土地分割為同段一八七－十、一八七－十一、
    一八七－十五等多筆土地，上訴人之母賴張好乃續於同段一八七－十、一八七－
    十一地號土地承租，迨租賃期間於六十二年十二月三十日屆滿後，上訴人之母仍
    繼續於上開土地耕作使用，租金亦持續繳納至六十三年十二月底，被上訴人既於
    租期屆滿後任由上訴人之母於承租土地使用收益而不表示反對，並且收取租金，
    則上訴人之母賴張好與被上訴人間就上開土地應已成立不定期限之租賃契約。嗣
    上開兩筆土地業經被上訴人核定為第四十一號公園（即民龍公園）預定地並於七
    十八年執行在案，然依平均地權條例第十一條第三項規定，被上訴人依法即應支
    付上訴人收回土地後之補償費，惟被上訴人除就上開土地之地上物略予補償外，
    並未另就上開土地之收回為補償。嗣上訴人之母於八十年六月二十二日去逝，上
    訴人為其繼承人，依民法第一千一百四十八條規定，上訴人就上開土地自有租賃
    權存在，並未因系爭土地改列為公園預定地而消滅，上訴人據此耕地租賃之法律
    關係向被上訴人請求發放補償費遭拒，致上訴人之承租人地位及權利有受侵害之
    虞，從而起訴請求確認上訴人就系爭土地有耕地租賃關係存在。
二、被上訴人則以上訴人之被繼承人與被上訴人於六十三年間所成立之租賃關係係基
    地租賃，而非耕地租賃，該項基地租賃於契約所訂期間屆滿後，縱使有新訂或更
    新租約之情事，亦無耕地三七五減租條例適用之餘地。又系爭土地經編定為公園
    用地，既已不能為農產耕作之使用，則兩造間就系爭土地即已無耕地租賃關係存
    在之餘地，且上訴人自民國六十四年迄今未曾繳納租金，於民國七十八年間公共
    工程工務機關將之開闢為公園時，原告之被繼承人亦無異議，縱原有之租賃契約
    為耕地租賃，在六十四年至七十八年間亦已因承租人之未自任耕作，依耕地三七
    五減租條例第十六條第二項規定，應歸無效。上訴人於停止繳納租金二十餘年之
    後，始主張耕地租賃關係存在，既與租賃契約明載「基地租賃」者不同，其所為
    亦與誠信原則有違，且若原被上訴人間有租賃關係，也已在七十八年時消滅，上
    訴人所主張確認者為過去之法律關係，應予駁回等語，以資抗辯。
三、上訴人主張其被繼承人賴張好於四十三年間向被上訴人承租台中市○區○○○段
    第一八七－二地號土地耕作，嗣該土地分割為一八七－十、一八七－十一、一八
    七－十五等多筆土地，賴張好與被上訴人於六十一年間訂立公有基地租賃契約，
    由賴張好向被上訴人承租分割後之一八七－十、一八七－十一號土地使用，期間
    自六十一年一月一日至六十二年十二月三十日止，嗣租期屆滿，被上訴人並未反
    對，仍由賴張好繼續使用耕作，並繳交租金，迨至系爭土地於民國七十八年闢為
    民龍公園，賴張好始未能在該土地上耕作等事實，固據提出戶籍謄本、四十三年
    上期「公有土地」繳納稻谷地租聯單、四十六年台中市政府發函予賴張好，通知
    系爭「公有耕地」變更地目之公文（原證一）、台灣省台中市公有基地租賃契約
    書（原證二）、台中市政府發函予賴張好之徵收土地及地價補償費通知單中載明
    就系爭土地予賴張好「農作物補償」之字語（原證六）、系爭土地登記謄本中地
    目欄載明為「旱」或「田」（原證九）等項為證，且被上訴人所不爭執，又被上
    訴人抗辯本件系爭土地自四十五年台中市都市計畫後已列為公園用地，此有臺中
    市政府工務局簡便行文表在卷可按，更於七十七年間經闢為公園用地，並附帶徵
    收其地上物，此有台中市政府七十七年十一月二十三日七七府第用字第九三○二
    ○號函在卷足憑，經編定為公共設施用地，並早於民國七十八年間開闢為民龍公
    園，上訴人對此均不爭執，均堪信為真實。上訴人所爭執者厥為賴張好自四十三
    年承租系爭土地時起至被上訴人將之改為公園時止，均以耕作為目的，並實際自
    任耕作，該二筆土地之地目迄今仍為田或旱，兩造間自存有耕地租賃關係，未因
    賴張好於六十一年間與被上訴人訂立「公有基地租賃契約」而改變，而耕地出租
    人依前條平均地權條例第七十六條規定終止租約收回耕地時，除應補償承租人為
    改良土地所支付之費用及尚未收穫之農作改良物外，應就申請終止租約當期之公
    告土地現值，預計土地增值稅，並按該公告土地現值減除預計土地增值稅後餘額
    三分之一給予補償。公有出租耕地終止租約時，應依照同條第一項規定補償耕地
    承租人。及依第七十六條規定終止耕地租約時，應由土地所有權人以書面向直轄
    市或縣（市）政府提出申請，經審核其已與承租人協議成立者，應准終止耕地租
    約，平均地權條例第七十七條第一、三項、第七十八條第一項前段分別定有明文
    ，故耕地出租人若未依此程序辦理，縱以強制力收回致承租人無法耕作，該耕地
    租賃契約仍繼續有效，祇是，此屬可歸責於出租人之事由，致承租人無法耕作，
    而得免付租金而已云云為其主張論據。
四、按耕地租賃係指當事人約定一方以農地租與他方耕作，栽培農作物，他方支付租
    金之謂，故耕地租賃，必須該土地適於耕作，以栽培農作物，始足當之。是為租
    賃標的之土地，因開闢為公共設施，致不能為約定目的之使用時，該土地上原有
    租賃關係，從此消滅（此有最高法院三十年上字第三四五號判例參照）。查本件
    系爭土地原以耕地租賃方式由被上訴人租予上訴人之被繼承人賴張好，嗣因都市
    計劃，將系爭土地編定為公園用地，而由被上訴人與賴張好另立公有基地租賃契
    約，惟仍由賴張好繼續耕作，迄至七十八年開闢為民龍公園，賴張好始未能從事
    耕作，已如前述，惟不論賴張好與被上訴人間原存在之法律關係為基地租賃或耕
    地租賃，揆諸上揭判例意旨，均因系爭土地已因市地重劃撥用開闢為民龍公園，
    致不能為約定目的之使用，該土地上原有租賃關係，從此消滅。
五、上訴人雖主張耕地出租人依前條平均地權條例第七十六條規定終止租約收回耕地
    時，除應補償承租人為改良土地所支付之費用及尚未收穫之農作改良物外，應就
    申請終止租約當期之公告土地現值，預計土地增值稅，並按該公告土地現值減除
    預計土地增值稅後餘額三分之一給予補償。公有出租耕地終止租約時，應依規定
    補償耕地承租人。及終止耕地租約時，應由土地所有權人以書面向直轄市或縣（
    市）政府提出申請，經審核其已與承租人協議成立者，應准終止耕地租約，平均
    地權條例第七十七條第一、三項、第七十八條第一項前段分別定有明文，故耕地
    出租人若未依此程序辦理，縱以強制力收回致承租人無法耕作，該耕地租賃契約
    仍繼續有效，祇是，此屬可歸責於出租人之事由，致承租人無法耕作，而得免付
    租金而已云云。惟查：出租之公有耕地因實施市地重劃致不能達到原租賃之目的
    者，由直轄市或縣（市）政府逕為註銷其租約並通知當事人。因重劃抵充為公共
    設施用地之公有出租農業用地，直轄市或縣（市）政府應逕為註銷租約，並按重
    劃計畫書公告當期該土地之公告土地現值三分之一補償承租人，所需費用列為重
    劃共同負擔。平均地權條例第六十三條定有明文。足見在公有耕地之租賃，因市
    地重劃抵充為公共設施用地時，耕地租賃自然消滅，直轄市或縣（市）政府可逕
    為註銷其租約並通知當事人，平均地權條例第七十六條、第七十七條、第七十八
    條之規定係在規範一般耕地租約終止之程序，市地重劃使用該公有耕地時，既為
    特別規定，自不適用上訴人主張適用之法條，僅應依規定補償承租人而已，承租
    人如未獲補償，應循行政救濟程序解決，非謂市地重劃時，公有耕地仍應由出租
    人與承租人協議始能終止租約，則如未能達成協議，市地重劃豈能推動？上訴人
    抗辯如係公有耕地租賃未依平均地權條例第七十六條、第七十七條、第七十八條
    之規定程序辦理，耕地租賃契約仍繼續有效云云，尚不足採。
六、綜上所述，賴張好與被上訴人就系爭土地固曾定有基地租賃契約，嗣因該地撥用
    為公園用地，並經市地重劃闢為民龍公園，而系爭土地之地上物補償費業經賴張
    好領取，此有證人即台中市政府地政科科員羅嘉賢當庭證述屬實（原審八十七年
    八月五日言辭辯論筆錄參照），上訴人對此復不爭執，是依上訴人之被繼承人賴
    張好與被上訴人間原訂之公有基地租賃契約第十三條約定：「政府因舉辦公共事
    業需要或公務使用需要及依法變更使用者，出租機關得隨時終止租約」，足認兩
    造間之租賃關係已因被上訴人於前開七十七年十一月二十三日函為終止之意思表
    示而歸於消滅，是則上訴人之被繼承人賴張好與被上訴人間就系爭土地已無租賃
    關係存在。縱然認雖訂立基地租賃契約，惟實際係從事耕作，性質為耕地租賃，
    惟亦因系爭土地已因市地重劃撥用開闢為民龍公園，致不能為約定目的之使用，
    該土地上原有租賃關係，從此消滅。上訴人之被繼承人賴張好與被上訴人間就系
    爭土地之租賃關係早已消滅，上訴人仍據繼承之法律關係起訴請求確認就系爭土
    地之耕地租賃關係存在，自屬無據，應予駁回。原審為上訴人敗訴之判決，並無
    不合。上訴意旨指摘原判決不當，求予廢棄改判，為無理由，應予駁回。
七、本件判決之基礎已臻明確，兩造其餘陳述、證據及攻擊防禦方法，經審酌，核與
    判決結果無影響，自無庸逐一論列，附此序明。
據上論結，本件上訴為無理由，依民事訴訟法第四百四十九條第一項、第七十八條，
判決如主文。
中      華      民      國    八十九    年      一      月    四        日
~B1民事第三庭審判長法  官  陳照德
~B2                法  官  陳成泉
~B3                法  官  蔡王金全
右為正本係照原本作成。
如對本判決上訴，須於判決送達後二十日內向本院提出上訴狀，未表明上訴理由者，
應於上訴後二十日內向本院提出上訴理由書（須按他造人數附具繕本），並繳納送達
用雙掛號郵票拾份（每份拾肆元）。
~B                書記官  林彩雲
中      華      民      國    八十九    年      一      月     四       日
                                                                        Ｑ


司法院資訊處製作；財團法人民間司法改革基金會備份。
